臺灣士林地方法院民事判決　九十一年度勞簡上字第一號
　　上　訴　人　丙○○
　　即被上訴人
　　法定代理人　甲○○
　　訴訟代理人　乙○○
右當事人間請求給付加班費等事件，上訴人對於中華民國九十年十月三十一日本院內
湖簡易庭九十年度湖簡字第五九七號第一審判決提起上訴，本院判決如左：
    主  文
原判決命上訴人建台水泥股份有限公司給付新台幣壹拾陸萬捌仟玖佰玖拾捌元及自民
國八十九年九月十四日起至清償日止，按週年利率百分之五計算之利息部分，及該部
分訴訟費用負擔均廢棄。
右廢棄部分被上訴人丙○○在第一審之訴駁回。
丙○○上訴駁回。
第一、二審訴訟費用由上訴人即被上訴人丙○○負擔。
    事  實
壹、丙○○上訴部分：
甲、上訴人丙○○方面：
  一聲明：
    (一)原判決不利於上訴人部分廢棄。
    (二)廢棄部分被上訴人應再給付上訴人新台幣（以下同）二十四萬九千零四十二元
      及自民國八十九年九月十四日起至清償日止，按年息百分之五計算之利息。
  二陳述：除與原審判決書所載者相同茲予引用外，補稱：
    (一)上訴人於八十四年八月十五日簽呈所示確有結餘三百三十三個小時未休，被上
      訴人對於簽呈所載既無異議已承認該三百三十三個小時存在，按民法第一百二
      十九條第一項第二款所稱之承認，為認識他方請求權存在之觀念表示，僅債務
      人之一方行為而成立無須得他方之同意，此與民法第一百四十四條第二項後段
      所謂之承認，須以契約為之者，其性質迥不相同。此有最高法院二十六年鄂上
      字第三二號判例足資參照。上訴人之簽呈既經被上訴人之主管及人事單位認可
      ，揆諸前揭判例已認識上訴人請求權存在之觀念表示自八十四年八月十五日即
      生時效中斷之效力，嗣上訴人於八十九年六月二十八日向高雄市勞工局提出陳
      情，同年七月十四日勞工局調解，旋於同年八月三十日起訴，凡此連貫之行為
      均足證不生時效消滅之問題，原審未審酌上情，率認八十九年序十四日始生時
      效中斷，其認事用法殊有重大違誤，上訴人得請求之加班費仍應以三百三十三
      個小時計算始為正當。
    (二)上訴人前揭特別休假、例假出勤、延長工時加班等尚餘三百三十三個小時，已
      如前述，依勞動基準法第二十四條、第二條第三款之規定，該時數應併入退休
      金計算，被上訴人應再給付上訴人一十五萬二千六百四十七元之退休金。
  三證據：除援用原審之立證方法外，補提行政院勞工委員會八十二年台勞動字第二
          五八二八號令函、七十四年台內勞字第二九四三七號令函（均影本）各一
          份。
乙、被上訴人建台水泥股份有限公司（下稱建台水泥公司）部分：
  一聲明：上訴駁回。
  二陳述：原審依消滅時效規定而判決駁回上訴人加班費請求權之法律依據並無不當
          。上訴人所計算之退休金標準係因不黯法律規定所致之錯誤算法，並無可
          採。
  三證據：援用原審之立證方法。
貳、建台水泥公司上訴部分：
甲、上訴人建台水泥公司方面：
  一聲明：
    (一)原判決不利於上訴人部分廢棄。
    (二)右廢棄部分被上訴人在第一審之訴駁回。
  二陳述：除與原審判決書所載者相同茲予引用外，補稱：
    (一)原審僅以被上訴人自行書寫之簽呈即認被上訴人仍有三百三十三個小時加班時
      數未休，並不符證據法則，其認事用法似嫌草率，故原審判令上訴人應給付被
      上訴人加班費五千四百二十一元，即有未合。
    (二)依上訴人所提被上訴人出勤彙總表觀之，可知被上訴人於八十四年三到八月間
      之加班皆以代休方式補修完畢，如何能再重複計算加班費？至於原審認定此期
      間加班代休以「先進先出」原則之理由，而認為當時代休係補休先前之加班時
      數，然而依上述雙方所不爭執之出勤彙總表，並未記載被上訴人先前仍有多少
      加班時數存在，則自八十二年十二月至八十四年八月間，所有被上訴人之加班
      時數皆已補休完畢。原審如何判定被上訴人仍有加班時數存在，其認定事實顯
      屬無據。再者，依原審判決之理由，縱然被上訴人於八十四年七月十四日之前
      仍有加班時數存在，亦已罹於時效而消滅，即無加班費請求權可言，則如何能
      再計入月平均工資而換算退休金之金額？更何況被上訴人於八十四年八月退休
      時，上訴人提出其退休金計算明細，亦未見被上訴人提出任何異議，其當時領
      取上訴人所支付之退休金，即止表示其同意按上訴人所計算之金額領取，雙方
      之債權債務可視為結清而消滅。被上訴人於領取多年後始提出要求補發，自無
      理由。
    (三)上訴人並未禁止被上訴人在退休日之前休假，而是被上訴人執意不休假而要求
      上訴人額外給付未休假之工資，其能休假而故意不休，依據行政院勞工委員會
      八十二年八月二十七日台八十二勞動二字第四四○六四號函之釋意旨，勞工尚
      未休完之特別休假如係勞工應休能休而不休者，則非屬可歸責於雇主之原因，
      則雇主可不發給未休完特別休假日數之工資。是以上訴人即無給被上訴人特休
      未休工資之義務，原審對於上訴人此項重要攻擊防禦之主張，竟置之不顧，亦
      未說明何以不採之理由，該判決即有判決不備理由之不當。
乙、被上訴人丙○○部分：
  一聲明：上訴駁回。
  二陳述：
    (一)被上訴人八十四年八月十五日簽呈已載明「職七月六日依勞基法有關規定申請
      退休在案，惟迄八月三十一日止，經查尚餘三百三十三個小時未克休畢擬惠予
      延長休假至休畢」等語轉呈主管及人事單位審核，亦經原審傳訊證人義、蔡
      順周等人證實無訛，該項文書存放上訴人處，依民事訴訟法第三百四十二條之
      規定上訴人有提出之義務，若無正當理由拒不提出，依同法第三百四十五條之
      規定，法院應認他造關於該文書主張為真正。上訴人空言否認，原審判決並無
      不當。
    (二)上訴人既已承認被上訴人有三百三十三個小時之加班費等請求權存在，自生時
      效中斷之效力，上訴人所為時效之抗辯，於法不合。
    (三)上訴人只顧員工加班生產，故意不安排休假，參酌行政院勞工委員會八十二年
      台勞動字第二五八二八號令「勞工因工作而獲得報酬，不論是否屬經常性，依
      勞基法第二條第三款之規定，均係工資，雇主依同法第三十九條發給勞工於特
      別休假未休而工作工資，如計算事由發生之當日前六個月內時，依法自應併入
      平均工資計算。」，另同會七十四年台內勞字第二九四三七號函亦同此旨。本
      件被上訴人無法休假均因可歸責於上訴人事由，自應將該工資列人平均工資計
      算洵屬正當。
    理  由
一、上訴人即被上訴人丙○○起訴主張：(一)伊於五十六年十二月一日到被上訴人建台
    水泥公司任職，迄八十四年八月三十一日申請退休止，經人事單位結算尚餘三百
    三十三小時之特別休假、例假出勤、平時加班之加班時數，均未休假而累積至退
    休日，爰依勞動基準法規定，請求特別休假、例假出勤、平時加班費合計一十萬
    一千八百一十之八點五八一六元。(二)依勞動基準法第五十五條規定，本法施行前
    事業單位原定退休標準優於本法者，從其規定。上訴人丙○○到被上訴人建台水
    泥公司就職為實施勞動基準法之前，因此依據台灣省工廠工人退休規則規定，上
    訴人丙○○退休應依上述法條規定，計算退休日前六個月內之平均工資，並應將
    退休時特別休假、出勤、例假出勤時數之加班費及退休時平時加班時數之加班費
    納入各該月份工資計算，依上述方法計算所得之退休金應為三百三十六萬三千七
    百四十七元，扣除被上訴人建台水泥公司給付之退休金三百零八萬八千二百四十
    九元，被上訴人建台水泥公司應再給付上訴人丙○○二十七萬五千四百九十八元
    。(三)上訴人丙○○於八十四年特別休假未休畢，依勞動基準法施行細則第二十四
    條規定，被上訴人建台水泥公司應給付未休工資四萬零七百二十六元。(四)合計被
    上訴人建台水泥公司應給付上訴人丙○○共四十一萬八千零四十元及自起訴狀繕
    本送達之翌日起至清償日止，按年利率百分之五計算之利息。
二、上訴人即被上訴人建台水泥公司則以：(一)上訴人丙○○僅空言主張其在八十四年
    退休時，尚有三百三十個小時之加班時數未休完，然並未舉證以實其說，且未說
    明加班之時間究係發生於那一年度。上訴人丙○○亦未提出經核准之加班單，所
    出示之加班申請單僅有上訴人丙○○自己簽名，並無相關主管之簽名，自難認該
    文書為真正。依上訴人建台水泥公司內部規定，職員加班須選擇以「代休」（補
    休）方式，不得領取加班費，且依上訴人建台水泥公司統計，八十二年十二月至
    八十四年八月之每月考勤表，上訴人丙○○於統計年度所有加班時數，皆以「代
    休」方式全部補休完畢，如何能再請求支付加班。(二)加班費之性質屬於工資之一
    部分，其請求權消滅時效之時間及起算點，應依民法規定，因工資係每月結算發
    給，即屬民法第一百二十六條規定之定期給付債權，其各期給付請求權，因五年
    間不行使而消滅，上訴人丙○○於八十二年十二月之後加班費已補休完畢，縱然
    上訴人丙○○在八十二年十二月之前尚有未休完之加班數，亦因時效而消滅，上
    訴人建台水泥公司主張時效抗辯，並否認上訴人丙○○有任何加班時數存在。(三)
    上訴人丙○○係於八十四年七月六日提出申請退休表，上訴人建台水泥公司於同
    年七月十二日即簽准同意依上訴人丙○○申請，於同年八月三十一日讓上訴人丙
    ○○退休，自簽准日起至退休日前，上訴人丙○○自可任意選擇時間休假，上訴
    人丙○○可以休假而不休，即為不可歸責於上訴人建台水泥公司之原因，依行政
    院勞工委員會函示解釋意旨，即可不發給上訴人丙○○未休完特別休假日數之工
    資，且此部分亦已罹於時效。(四)上訴人丙○○所主張之加班時數既不存在，即無
    加班費之工資得以請求，從而上訴人丙○○所據以計算應補退休金之差額即失所
    附麗，上訴人丙○○對上訴人建台水泥公司並無任何退休金之請求權存在等語資
    為抗辯。
三、上訴人丙○○主張其於五十六年十二月一日到上訴人建台水泥公司就職，迄八十
    四年八月三十一日退休，退休時領取之退休金金額為三百零四萬三千二百九十八
    元，業據提出勞工退休金給付通知書影本一紙為證，復為上訴人建台水泥公司所
    不爭執，自堪信為真實。
四、上訴人丙○○主張其於退休時，特別休假、例假出勤、平時加班時數尚結餘三百
    三十三個小時，業據提出八十四年八月十五日簽呈影本一份為證，上訴人建台水
    泥公司則否認上訴人丙○○確有上開結餘時數，辯稱依公司內部規定應以代休方
    式處理，不得領取加班費及上訴人丙○○之加班費請求權已罹於時效等語。經查
    ：
    (一)上訴人丙○○於八十四年八月三十日退休前是否尚有加班時數三百三十三小時
      部分：
      1.依上訴人丙○○所提出之八十四年八月十五日簽呈，其主旨以：「職於七月
        六日以依勞基法有關規定申請退休在案，惟迄八月三十一日止，經查尚餘三
        三三時未克休畢，擬惠准予延長休假至休畢」等語，該簽呈經送上訴人建台
        水泥公司後，曾送人事單位審核，當時人事單位助理專員蔡順周加註意見稱
        ：「謝課長榮三休假時數仍（乃）特休、假日出勤及加班經年累計所和，．
        ．．」，亦有上訴人建台水泥公司所提該簽呈之簽註竟見影本在卷可憑，足
        證上訴人丙○○所稱上開數據係人事室告知乙節，尚非無據。證人蔡順周並
        於原審證稱：時間久遠無法記憶，然依其所述同類簽呈之處理程序，若牽涉
        加班時數時，均會先登記及核對時數，簽呈時數如有問題，依尚理應該會在
        簽呈上加註意見（詳原審九十年七月十八日調解程序筆錄）等語，本件負責
        查核時數之人事單位既未在簽呈上就時數表示意見，應可推論上訴人丙○○
        所述三百三十三個小時之時數經人事單位查核後確認無誤。
      2.證人即原告當時之主管王義亦於原審結證稱：當時有蓋章表示同意，因為
        人事單位曾跟上訴人丙○○說過尚有三百三十三個小時未休，伊也有向人事
        單位求證過，人事單位說確有其事，這件事人事單位是以口頭通知，伊只是
        再確認而已（詳原審九十年五月十六日調解程序筆錄）等語，足證上訴人丙
        ○○於退休前確有休假三百三十三小時未休。
    (二)上訴人建台水泥公司規定應以「代休」（補休）方式取代加班費領取部分：
      上訴人建台水泥公司主張依公司內部規定職員加班須選擇以「代休」方式，不
      得領取加班費乙節，為上訴人丙○○所不爭執，且依上訴人丙○○所提「假日
      出勤、延長工時加班擇日代休申請單（助理管理、工程師以上從業人員適用）
      」影本觀之，上訴人丙○○就其前所為之加班亦係以代（補）休之方式為之，
      縱依其八十四年八月十五日所提簽呈，亦係請求將其未休之三百三十三個小時
      請准予延長休假至休畢，而非請求給付未休假之工資，是上訴人建台水泥公司
      上開公司職員加班須選擇以「代休」方式，不得領取加班費之主張，顯已經兩
      造所同意，而屬勞動契約之內容，自有拘束兩造之效力。是上訴人丙○○就其
      於退休前未休之三百三十三小時加班時數，僅得依代休之方式為之，不得請求
      給付未休假之工資，亦不得將該未休假時數計入平均工資請求給付退休金之差
      額。
五、上訴人丙○○另主張其於八十四年度尚有特休假一十七．五日未休，以八十四年
    平均工資計算，核算金額為四萬零七百二十六元等情，為上訴人建台水泥公司所
    不爭執，惟辯稱該特休假未休係可歸於上訴人丙○○之事由，且已罹時效等語。
    經查：本件係由上訴人丙○○於八十四年七月六日申請退休，經上訴人建台水泥
    公司同意其於同年八月三十一日退休，此為兩造所不爭執，故上訴人丙○○就其
    應休而未休之一十七．五日特別休假，於退休前非無補休之機會，上訴人丙○○
    雖主張是否代（補）休應由上訴人建台水泥公司排定云云，惟依上訴人丙○○所
    提前揭假日出勤、延長工時加班擇日代休申請單影本所載，該代休係由上訴人丙
    ○○自行決定於何時補休並填寫申請單後，再交由上訴人建台水泥公司審核，而
    非由上訴人建台水泥公司排定上訴人丙○○應於何時補休，故上訴人丙○○所稱
    該代休係由上訴人建台水泥公司排定云云，尚無可採。上訴人丙○○就其未休之
    特別休假能選擇代休而未休，應屬不可歸責於雇主即上訴人建台水泥公司之原因
    ，依前揭行政院勞工委員會八十二年八月二十七日台八十二勞動二字第四四○六
    四號函釋意旨，則上訴人建台水泥公司可不發給未休完特別休假日數之工資。
六、上訴人丙○○於八十四年八月三十一日退休前雖尚有三百三十三小時加班時數未
    補休，惟依兩造合意之勞動契約約定，上訴人丙○○就其加班時數僅得請求補休
    ，而不得請求發給加班費。另上訴人丙○○於八十四年間雖尚有一十七．五日之
    特別休假未休，惟上訴人丙○○於自請退休時既可選擇代休而未休，應屬不可歸
    責於上訴人建台水泥公司之事由，上訴人建台水泥公司自可不發給未休完特別休
    假日數之工資。從而，上訴人丙○○請求上訴人建台水泥公司給付三百三十三個
    小時之加班費工資、退休金差額及八十四年度未休之特別休假工資及其法定遲延
    利息均無理由，應予駁回。原審判命上訴人建台水泥公司給付上訴人丙○○一十
    六萬八千九百九十八元及自八十九年九月十四日起至清償日止，按週年利率百分
    之五計算之利息，自有未洽。上訴人建台水泥公司指摘原判決不當，求予廢棄改
    判，為有理由。自應由本院予以廢棄改判，如主文第二項所示。至於原審駁回上
    訴人丙○○其餘請求部分，並無不當，上訴人丙○○之上訴為無理由，應予駁回
    。
七、因本案事證已臻明確，兩造其餘主張陳述及所提之證據，經本院審酌後對判決結
    果並無影響，爰不再贅述，附此敘明。
八、據上論結，本件建台水泥公司上訴為有理由，丙○○之上訴為無理由，依民事訴
    訟法第四百三十六條之一第三項、第四百四十九條第一項、第四百五十條、第七
    十八條，判決如主文。
中　　　華　　　民　　　國　　九十一　　年　　　六　　　月　　　十三　　日
                            臺灣士林地方法院民事第二庭
~B審判長法官　俞慧君
~B法　　　官　蕭錫証
~B法　　　官　許永煌
右為正本係照原本作成
中　　　華　　　民　　　國　　九十一　　年　　　六　　　月　　　八　　　日
~B法院書記官　馮衍燕
